臺灣高等法院臺南分院刑事判決　　　　100年度上訴字第277號
上　訴　人
即　被　告　王雪美
指定辯護人　本院公設辯護人　簡松柏
上列上訴人因家暴殺人案件，不服臺灣臺南地方法院99年度重訴
字第11號中華民國100年1月31日第一審判決（起訴案號：臺灣臺
南地方法院檢察署99年度偵字第7022號），提起上訴，本院判決
如下：
    主  文
上訴駁回。
    事  實
一、王雪美與陳汎維係母女關係，為家庭暴力防治法第3條第3款
    所稱之家庭成員。王雪美罹有重度憂鬱症，其無力清償其與
    陳汎維及其他家人所居住之位於臺南市○○區○○路4段391
    巷1弄16號之住宅房屋貸款，致該屋遭查封，因而感受經濟
    困窘所產生之重大生活壓力，並萌輕生之念。王雪美復思及
    陳汎維為身心障礙人士，平時均由其負責照顧陳汎維之生活
    起居，其若辭世其他家人將無法照顧陳汎維，竟因罹患重度
    憂鬱又未規則治療，而明顯呈現出現實感不佳，判斷力及自
    制力受影響，無法做出正確之判斷，行為亦受病情影響而缺
    乏自控力，導致其對外在事務之知覺理會、判斷作用能力及
    其行為控制能力，相較於普通人平均程度顯然減退，其辨識
    行為違法或依其辨識而行為之能力已有顯著減低之情形，乃
    先於民國98年12月3日下午，前往住處附近之五金量販店購
    買木炭及火種，再於98年12月4日凌晨零時許，預先寫好遺
    書後，基於自殺及殺害陳汎維（民國78年10月13日生）之犯
    意，趁陳汎維熟睡之際，將其與陳汎維同睡之房間房門反鎖
    ，並以膠帶由房間內側將房門、窗戶及浴室門窗封住使空間
    密閉後，以家中平時拜拜燒紙錢用之金爐盛裝且點燃木炭與
    火種以製造吸入一氧化碳中毒之方式燒炭自殺及殺害陳汎維
    。嗣於98年12月4日9時30分許，王雪美之前夫陳泓文（仍同
    住一處）見陳汎維與王雪美未如往常時間起床活動，察覺有
    異，立刻打開上開房門而發現上情，陳泓文乃撥打119搶救2
    人，惟陳汎維已因一氧化碳中毒合併窒息而死亡；王雪美則
    經送醫急救而存活。
二、案經臺灣臺南地方法院檢察署檢察官相驗後自動檢舉偵查起
    訴。
    理  由
壹、程序部分
一、按被告之自白非出於強暴、脅迫、利誘、詐欺、疲勞訊問、
    違法羈押或其他不正之方法，且與事實相符者，得為證據。
    刑事訴訟法第156條第1項定有明文。查本件被告於本院行準
    備程序及審理程序時，對於公訴檢察官提出被告於警詢時及
    偵查中之筆錄證據能力均不爭執，亦未抗辯其自白非出於任
    意性，復查無明顯事證足認檢察官及警察機關於製作該等筆
    錄時，有對被告施以法律所禁止之不正方法等情事，應認被
    告之自白均具有任意性，而具有證據能力。
二、次按被告以外之人於審判外之言詞或書面陳述，除法律有規
    定者外，不得作為證據。被告以外之人於審判外之陳述，雖
    不符前四條之規定，而經當事人於審判程序同意作為證據，
    法院審酌該言詞陳述或書面陳述作成時之情況，認為適當者
    ，亦得為證據。當事人、代理人或辯護人於法院調查證據時
    ，知有第159條第1項不得為證據之情形，而未於言詞辯論終
    結前聲明異議者，視為有前項之同意。刑事訴訟法第159 條
    第1項、第159條之5分別定有明文。經查，證人陳泓文於警
    詢時之言詞陳述，係被告以外之人於審判外所為之言詞陳述
    ，核其性質固屬傳聞證據，惟查，本件公訴檢察官、被告及
    辯護人均表示同意作為本案之證據（見本院卷第21、36頁）
    ，且迄於言詞辯論終結前亦未聲明異議。本院審酌前揭證人
    之陳述及證據資料作成時之情況，核無違法取證或其他瑕疵
    ，認為以之作為證據為適當，自得作為證據。
三、又按除顯有不可信之情況外，公務員職務上製作之紀錄文書
    、證明文書、從事業務之人於業務上或通常業務過程所須製
    作之紀錄文書、證明文書，得為證據。刑事訴訟法第159條
    之4第1、2款分別定有明文。經查，卷附勘驗筆錄，及國立
    成功大學醫學院附設醫院（以下簡稱成大醫院）、財團法人
    奇美醫院（以下簡稱奇美醫院）、馬偕紀念醫院（以下簡稱
    馬偕醫院）之病歷資料，核其性質分別係屬公務員職務上製
    作之紀錄文書或從事業務之人於業務上或通常業務過程所須
    製作之紀錄文書，應為上開法條所謂得成為傳聞例外之業務
    文書，是依此規定，前揭資料均有證據能力。
四、卷附相驗屍體證明書、檢驗報告書、法務部法醫研究所毒物
    化學鑑定書、法務部法醫研究所99年6月22日法醫毒字第099
    0003057號函、行政院衛生署嘉南療養院（以下簡稱嘉南療
    養院）司法精神鑑定報告書係鑑定結果之書面報告，且符合
    刑事訴訟法第198條、第206條規定，前揭資料均有證據能力
    。
五、卷附刑案現場照片68張均係以機械（照相機）方式所留存之
    影像，被告手寫遺書影本4紙亦係以物之存在形式為證據之
    證物，均非依憑人之記憶再加以轉述而得，是以上開各物證
    均非供述證據，殊無傳聞證據排除法則之適用，復無證據證
    明係公務員違背法定程序或經偽造、變造所取得，而上開物
    證又與本件事實具有相當之關聯性，應認均有證據能力。
貳、實體部分
一、上開被告以點燃木炭與火種製造吸入一氧化碳中毒之方式燒
    炭自殺及殺害其女即被害人陳汎維之事實，固據被告王雪美
    於警偵訊、原審及本院審理中供承不諱，惟被告及辯護人辯
    稱：被告因自身之重度憂鬱症，因情緒不能適時獲得舒緩、
    症狀不能及時獲得治療，無法自制而擬自殺，在自殺之前，
    因念及罹有精神障礙之被害人陳汎維，將會因自己之死亡而
    不能再獲得適切之照顧，因此，被告自殺、並殺被害人陳汎
    維時之精神狀態已經進入刑法第19條第1項規定：行為時因
    精神障礙致欠缺依其辨識而行為之能力之程度云云。經查：
  (一)上開被告自白被害人陳汎維係被告以燒炭製造一氧化碳而殺
    死乙節，核與證人即被告之前配偶陳泓文於警詢中所述如何
    發現、送醫處理之情節大致相符。再被害人陳汎維因一氧化
    碳中毒合併窒息死亡，亦經檢察官督同檢驗員相驗屬實，並
    製有勘驗筆錄、相驗屍體證明書、檢驗報告書各1份在卷可
    佐。此外，復有法務部法醫研究所毒物化學鑑定書、法務部
    法醫研究所99年6月22日法醫毒字第0990003057號函各1份、
    現場照片共68張及被告手寫遺書影本4紙在卷足參。從而，
    本件被告之任意性自白核與事實相符，堪予採信。
  (二)又被告辯稱伊殺害被害人陳汎維時，因精神障礙致欠缺依其
    辨識而行為之能力云云。惟查，被告於案發前固已患有憂鬱
    症，有卷附國立成功大學醫學院附設醫院99年7月1日成附醫
    精神字第0990012212號函及其檢送之王雪美於該院精神科就
    診相關病歷（見原審卷第36-41頁反面）、財團法人奇美醫
    院99年7月5日（99）奇醫字第3424號函及其檢送之王雪美之
    相關病歷資料（見原審卷第42-51頁）、馬偕紀念醫院99年7
    月7日馬院醫精字第0990002943號函及其檢送之王雪美病歷
    資料（見原審卷第53-54頁反面）可憑。但經原審送鑑定結
    果：被告因罹患重度憂鬱又未規則治療，而明顯呈現出現實
    感不佳，判斷力及自制力受影響，無法做出正確之判斷，行
    為亦受病情影響而缺乏自控力。其為犯行時顯然受到精神疾
    病之影響，導致其在對外在事務之知覺理會、判斷作用能力
    及其行為控制能力，相較於普通人平均程度顯然減退，其辨
    識行為違法或依其辨識而行為之能力已有顯著減低之情形，
    亦有卷附行政院衛生署嘉南療養院99年12月22日嘉南司字第
    0990009583號函及其檢送之精神鑑定報告書（見原審卷第64
    -67頁反面）可稽。又證人即被告之子陳宗憲於本院審理時
    具結證稱：「（問：98年12月發生這件事情前幾天內，有無
    發現你母親行為有無異常情形？）沒有。」等語（見本院卷
    第39頁）；另證人即被告之前配偶陳泓文亦證稱：「（本件
    發生前有無覺得被告精神狀況情形有異？）被告要我帶小孩
    ，但我說我沒辦法，被告知道後沒有反應。」等語（見本院
    卷第41頁）。是從證人證言可知，在本案發生前並無任何跡
    象顯示被告當時之精神狀態呈現出欠缺依其辨識而行為之能
    力之情形。因此，依上開精神鑑定結果所示，被告於行為時
    精神狀態應只是達到辨識行為違法或依其辨識而行為之能力
    已有顯著減低之情形，洵屬正確無誤，被告所辯尚無足採信
    。本案事證已臻明確，被告殺人犯行堪以認定，應依法論科
    。
二、本件被告為被害人陳汎維之母親，業據證人即被害人之父陳
    泓文於警詢中證述綦詳（見相驗卷第5-7頁），是被告與被
    害人陳汎維2人間具有家庭暴力防治法第3條第3款所定之直
    系血親家庭成員關係，被告以燒炭製造一氧化碳而殺死被害
    人陳汎維，實施侵害被害人陳汎維生命之家庭暴力行為，核
    其所為，係犯刑法第271條第1項之殺人罪，而屬家庭暴力防
    治法第2條第2款之家庭暴力罪。又如前所述，依嘉南療養院
    之精神鑑定結果，被告辨識行為違法或依其辨識而行為之能
    力已有顯著減低之情形，爰依刑法第19條第2項之規定減輕
    其刑。另原審公訴人雖認上開鑑定結論前後似有矛盾，惟前
    開嘉南療養院司法精神鑑定報告書之結論第二段雖載明「王
    員（即被告）意識清楚，目前智力屬中等程度之範圍。王員
    對其犯行之陳述，可描述案發前後經過，且與卷宗記載大致
    相符，並無明顯意識喪失與定向感異。鑑定過程中亦無明顯
    證據顯示王員就犯行當時直接受妄想或幻覺內容所影響」等
    敘述。然前開嘉南療養院司法精神鑑定報告書之結論第三段
    即有說明常見受妄想或幻覺影響而殺害子女者，係屬急性精
    神病（acutely psychotic）狀態下的殺害子女。至於常發
    生於罹患憂鬱症父母親之殺害子女伴隨著自殺之情形，係屬
    於利他性（altruistic）之殺害子女，二者並不相同。前開
    司法精神鑑定報告書並於結論第五段分析被告個人之狀況，
    並就臨床精神檢查判斷，認為「王員就犯行時，顯然受到精
    神疾病之影響，導致其在對外在事務之知覺理會、判斷作用
    能力及其行為控制能力，相較於普通人平均程度顯然減退，
    其辨識行為違法或依其辨識而行為之能力已有顯著減低之情
    形」。是前開鑑定結論前後應無矛盾之處，附此敘明。再者
    ，被告與被害人係母女關係，二人關係良好，平時均由被告
    負責照顧被害人之生活起居等情，業據被害人之父即被告之
    前夫陳泓文於偵查中供述在卷。被告因罹有重度憂鬱症，及
    經濟困窘所產生之重大生活壓力，而萌輕生之念。復思及被
    害人為身心障礙人士，其若辭世其他家人將無法照顧被害人
    ，受到精神疾病之影響，導致一併殺害被害人之結果，其犯
    罪之情狀顯可憫恕，本院認依刑法第19條第2項減輕其刑後
    科以最低刑度有期徒刑五年仍嫌過重，爰再依刑法第59條規
    定遞減輕其刑。
三、原審依調查證據結果，以被告所為罪證已明確，因而適用刑
    法第271條第1項、第19條第2項、第59條之規定，並審酌被
    告與被害人之關係密切，其為本件犯行剝奪被害人生命固不
    足取，惟亦係因生活窘困身心俱疲而出於無奈之錯誤選擇，
    及其犯罪後始終坦承犯行且深自懊悔等一切情狀，從輕量處
    如原判決主文所示之刑。本院經核原判決認事用法俱無不合
    ，量刑亦稱妥適，被告上訴意旨猶執前詞，主張其行為時因
    精神障礙致欠缺依其辨識而行為之能力云云，因而指摘原判
    決不當，非有理由，應予駁回。
據上論結，應依刑事訴訟法第368條，判決如主文。
本案經檢察官郭珍妮到庭執行職務。
中    華    民    國    100    年    5    月    12    日
                  刑事第四庭    審判長法  官  吳志誠
                                      法  官  吳森豐
                                      法  官  彭喜有
以上正本證明與原本無異。
如不服本判決應於收受送達後10日內向本院提出上訴書狀，其未
敘述上訴理由者，並得於提起上訴後10日內向本院補提理由書（
均須按他造當事人之人數附繕本）「切勿逕送上級法院」。
                                      書記官  黃子起
中    華    民    國   100    年    5     月    12    日
附錄本案論罪科刑法條全文：
中華民國刑法第271條
（普通殺人罪）
殺人者，處死刑、無期徒刑或 10 年以上有期徒刑。
前項之未遂犯罰之。
預備犯第 1 項之罪者，處 2 年以下有期徒刑。